【裁判字號】    98,上訴,905
【裁判日期】    981130
【裁判案由】    偽證
【裁判全文】
臺灣高等法院臺南分院刑事判決         98年度上訴字第905號
上  訴  人
即  被  告  甲○○
選任辯護人  羅豐胤律師
            張慶宗律師
上  訴  人
即  被  告  乙○○
選任辯護人  賴鴻鳴律師
            黃俊達律師
            蘇文斌律師
上列上訴人因偽證案件，不服臺灣臺南地方法院九十八年度訴字
第五六七號中華民國九十八年六月三十日第一審判決（起訴案號
：臺灣臺南地方法院檢察署九十八年度偵字第五三三五號），提
起上訴，本院判決如下：
    主  文
上訴駁回。
乙○○緩刑參年。
    事  實
一、甲○○係「益翔企業股份有限公司」（下稱益翔公司）、「
    益盟交通股份有限公司」（下稱益盟公司）、「冠福汽車企
    業有限公司」（下稱冠福公司）之實際負責人，與乙○○則
    曾有僱用關係。緣「交通部臺灣區國道新建工程局」（下稱
    國工局）曾於民國八十七年五月間，發包「第二高速公路後
    續計畫白河新化段第Ｃ三五六Ｚ標白河交流道、白河收費站
    及東山（公訴意旨誤繕為冬山）段接續工程」（下稱Ｃ三五
    六Ｚ標工程），由「工信工程股份有限公司」（下稱工信公
    司）得標，並由中華顧問工程公司負責監造。工信公司承包
    上開Ｃ三五六Ｚ標工程中之土方填築工程所需土方，均向甲
    ○○負責之益翔公司購買，並委託甲○○負責之益翔公司、
    益盟公司、冠福公司載運。甲○○為取得土方來源，於八十
    九年四月間，向山川企業社（係臺南縣白河鎮○○○段五四
    六之三號山坡地保育區林業用地土石採取人，登記負責人林
    旭昇）實際負責人丙○○購買臺南縣白河鎮○○○段五四六
    之三號一百萬立方土方，載運至Ｃ三五六Ｚ標工程工地（後
    編為Ｃ三五六Ｚ標工程「借土挖運」之「第五借土區」及「
    第八借土區」）。嗣經國工局工程竣工估驗，得知上開Ｃ三
    五六Ｚ標自載運期間之八十九年四月間起至九十年五月間止
    ，分別進土一百四十四萬八千五百八十三立方及十九萬七千
    五百八十八立方，共計一百六十四萬六千一百七十一立方，
    然甲○○本身僅自山川企業社購買一百萬立方土方，另輾轉
    自皇美營造有限公司、卓文濱及連三榮等處取得山川企業社
    各出售十萬立方土方，並加計自時祥行及港威砂石有限公司
    取得七萬二千零七十六立方土方，合計一百三十七萬二千零
    七十六立方，經計算結果至少仍有二十七萬四千零九十五立
    方之土方無法證明合法來源，臺灣臺南地方法院檢察署檢察
    官遂以甲○○涉嫌竊盜等案件，以九十年度偵字第四六五一
    號、九十二年度偵字第一三一四二號、九十五年度偵字第一
    ０六九二號、九十六年度偵字第四一一九號案件提起公訴，
    並由臺灣臺南地方法院以九十六年度訴字第一二四０號案件
    審理。詎甲○○與乙○○均明知乙○○並非益聯砂石行實際
    負責人，及甲○○並無於八十九年四月至九十年五月間向乙
    ○○購買土方之事，甲○○竟為捏造土方合法來源以圖脫免
    刑責，乃基於教唆偽證之犯意，於九十八年三月三日上午九
    時二十八分及三十分許，在臺南縣官田鄉○○段一四一０地
    號基地臺附近某處，以所持用之ＳＩＭ卡門號000000
    0000號行動電話撥打乙○○持用之ＳＩＭ卡門號000
    0000000號行動電話，接續教唆原無犯意之乙○○，
    於未來到法院作證時，對於二人買賣土方之細節如問及土方
    數量，回答「約三十萬」、如問及價錢，就回答「我那時剛
    好欠錢所以都拿現金」、如問及土運至何處，回答「運去高
    速就好」等內容之虛偽證述。乙○○因受甲○○之教唆，遂
    於九十八年三月二十六日下午三時許（原判決誤當日下午二
    時五分開始之審理為偽證時間），在臺灣臺南地方法院刑事
    第九法庭審理甲○○涉嫌竊盜等案件中，以證人身分到庭，
    並基於偽證之犯意，於供前具結後，就案情有重要關係之事
    項，虛偽證稱：「我有申請，是以益聯砂石行名義申請，我
    是負責人」、「甲○○有向我買過一次三十萬立方的土方，
    一立方二十元」、「（土方）是用在第二高速公路白河段」
    等內容，足以使法院審判有陷於錯誤之危險，影響審判之正
    確性。嗣因乙○○於詰問過程中，對法院之詢問無法回答，
    當庭自白只是人頭，實際上並未賣土方給甲○○，並指證係
    受甲○○之教唆，而到庭作偽證等情，因而查獲上情。
二、案經臺灣臺南地方法院檢察署檢察官自動簽分偵查起訴。
    理  由
一、按犯與本罪有關係之藏匿人犯、湮滅證據、偽證、贓物各罪
    者，為相牽連之案件；於第一審辯論終結前，得就與本案相
    牽連之犯罪或本罪之誣告罪，追加起訴，刑事訴訟法第七條
    、第二百六十五條第一項分別定有明文。本件係因臺灣臺南
    地方法院審理九十六年度訴字第一二四０號被告甲○○涉嫌
    竊盜等案件，嗣被告甲○○聲請傳喚之證人即被告乙○○，
    供前具結後，於詰問時當庭自白係受被告甲○○之教唆而到
    庭作偽證，公訴檢察官遂以被告甲○○、乙○○二人涉犯之
    偽證罪，與上開九十六年度訴字第一二四０號案件為相牽連
    案件，而於言詞辯論終結前以書面追加起訴，揆諸前開規定
    ，核無不合，應予准許。
二、次按被告以外之人於審判外向法官所為之陳述，得為證據，
    為刑事訴訟法第一百五十九條之一第一項所明定。本案公訴
    人提出之供述或非供述證據，其中證人乙○○、鄭家興二人
    於臺灣臺南地方法院九十六年度訴字第一二四０號案件審理
    程序證述之內容，係於審判外向法官所為之陳述，依上開規
    定，有證據能力。其餘公訴人提出之供述或非供述證據，或
    為被告二人之供述，或為公文書及私文書性質，係一般書證
    ，非屬傳聞證據，及其證據之作成及取得均無違法或不當之
    處，亦均有證據能力。
三、上揭事實迭據被告乙○○於原審及本院審理時自白在案，復
    有通訊監察書、通訊監察譯文表、行動電話資料查詢單（以
    上見九十八年偵字第五三三五號卷第九十一至九十四頁）、
    原審九十六年度訴字第一二四０號九十八年三月二十六日審
    判筆錄、證人結文（見原審九十六年度訴字第一二四０號卷
    二第二百七十四頁）及臺南縣東山鄉○○○段一七０之四地
    號土石採取申請書、計畫書、水土保持計畫書（見同上偵卷
    第七十至第九十頁）在卷可資佐證，事證明確，足認被告乙
    ○○之自白與事實相符。
四、訊據被告甲○○雖不否認於上開時地在電話中告知被告乙○
    ○至原審法院作證時，證述土方數量約三十萬、如被問到價
    錢就回答「我那時剛好欠錢所以都拿現金」，如被問到土石
    運至何處，就回答「運去高速就好」等情；然矢口否認有教
    唆乙○○偽證之犯行，辯稱：伊確實有從Ｃ三五六Ｚ標工程
    編列之第三借土區（即臺南縣東山鄉○○○段一七０之四地
    號）購買土方，並將土方運入工地內。乙○○是伊之人頭，
    登記為益聯砂石行負責人。伊只是藉由乙○○之證詞證明伊
    確有購買土方之事，土場實際為伊所有等語。經查：(一)上開
    Ｃ三五六Ｚ標工程，土方部分共編列第一至第八借土區及東
    山轉運站等九個借土區，其中第三借土區係東山鄉○○○段
    第一七０之四地號，由益聯砂石行申請取得土石採取許可。
    ，被告乙○○登記為益聯砂石行之負責人，實際負責人為被
    告甲○○等情，業據被告二人供述在卷，復有臺南縣政府營
    利事業登記證（見原審九十八年度訴字第五六七號卷第三十
    八頁）及臺南縣東山鄉○○○段第一七０之四地號土石採取
    申請書、計畫書及水土保持計畫書在卷可資佐證，堪認被告
    甲○○此部分之自白為真實。(二)被告甲○○既為台南縣東山
    鄉○○○段第一七０之四地號土場之實際負責人，於挖取土
    方合法數量範圍內，本可逕行雇用司機載運土方至工地，無
    須大費周章，以自有金錢購買自家土場土方之必要。且該土
    場內之土石三十萬方若曾載運至Ｃ三五六Ｚ標工地內，基於
    與工信公司之土方運送契約，亦可逕向原審法院陳明，並提
    出相關事證以供法院調查，更無聲請傳喚全不知情之登記負
    責人乙○○到庭證述之必要。被告甲○○雖辯稱：因為成本
    及報帳關係，需要購買土方等語；但被告甲○○果為報帳緣
    故，需購買自家土場之土方，依證人鄭家興於九十八年三月
    二十六日在原審證述關於載運土方進入工地之流程觀之，自
    應依買賣程序，簽立買賣合約書，並於挖運土方時開立運土
    三聯單等文書，供業主及監造單位查核；詎被告甲○○於九
    十八年四月十七日偵訊時，竟坦承並無買賣土方之交易明細
    資料之情（見九十八年度偵字第五三三五號卷第九十六至九
    十七頁），被告甲○○之抗辯，顯與所述買賣之情不符。參
    酌被告甲○○為該土場之實際所有人，提出該土場銷售土方
    之相關資料應非難事，然迄本院言詞辯論終結前，均無法提
    出益聯砂石場銷售土方予被告甲○○個人或相關事業之事證
    （例如發票或營業稅申報資料）供本院參酌，是其辯稱確有
    向益聯砂石行購買土方乙節，顯屬卸責之詞，不足採信。(三)
    被告甲○○實際上未向被告乙○○購買土方，及將採購之土
    方運往Ｃ三五六Ｚ標工地內（見上述被告乙○○之自白及通
    訊監察譯文），竟教唆被告乙○○到庭證述二人有買賣土方
    之事及買賣相關細節，而被告乙○○受此教唆，對無中生有
    之事，於供前具結後，向原審法院為不實之證述，足認被告
    甲○○有教唆被告乙○○偽證之主觀意思，被告甲○○之辯
    解，顯無足採。
五、按刑法上之偽證罪，不以結果之發生為要件，一有偽證行為
    ，無論當事人是否因而受有利或不利之判決，均不影響其犯
    罪之成立。而該罪所謂於案情有重要關係之事項，則指該事
    項之有無，足以影響於偵查或裁判之結果者而言（最高法院
    七十一年度台上字第八一二七號判例參照，原審誤繕為97年
    度台上字第八一二七號判例，應予更正）。又被告在訴訟上
    固有緘默權，且受無罪推定之保障，而不需自證己罪，惟此
    均屬消極之行為，如積極教唆他人為自己有利之供述，已逾
    上揭法律保障之範圍，而與教唆偽證罪之構成要件該當（最
    高法院九十七年度台上字第二一六二號判決意旨參照）。被
    告甲○○與工信公司間，依購土及載運契約，需負責載運Ｃ
    三五六Ｚ標工程所需土方，嗣該標案土方工程竣工後，經國
    工局估驗測量自五四六之三地號（即第五、第八借土區）運
    入土方數量合計為一百六十四萬六千一百七十一立方，然甲
    ○○本身僅自山川企業社購買一百萬立方土方，加計其他來
    源取得之土方，合計一百三十七萬二千零七十六立方（原判
    決理由欄誤繕為一百三十萬立方），被告甲○○為掩飾超出
    二十七萬四千零九十五立方之土方（原判決理由欄誤繕為三
    十萬立方）涉及不法情事，明知並未與被告乙○○有任何土
    方買賣之行為，竟教唆第三借土區土石採取權人益聯砂石行
    之負責人乙○○到庭為不實之證述，足認被告甲○○教唆被
    告乙○○證述之內容，係與案情有重要關係之事項，足以影
    響原審裁判結果之正確性。原審法院雖據證人鄭家興有利被
    告甲○○之證述，諭知被告甲○○所涉竊盜及偽造文書等罪
    均為無罪之判決，致使被告乙○○於原審虛偽證述之內容，
    無足為被告甲○○有利之認定，然依上開判例及判決意旨，
    被告乙○○偽證之行為，仍該當刑法之偽證罪；而被告甲○
    ○積極教唆被告乙○○偽證之行為，則該當教唆偽證罪。被
    告甲○○、乙○○之犯行，均事證明確，應依法論科。至公
    訴意旨認被告甲○○基於教唆偽證之犯意，先於九十七年間
    ，在臺南縣官田鄉某處基於教唆被告乙○○偽證一節（詳追
    加起訴書第二頁倒數第十一行），固據被告乙○○於原審九
    十七年三月二十六日供述在卷（見九十八年度偵字第五三三
    五號卷第四十頁），但為被告甲○○所否認，檢察官就此事
    實並未舉證以證明其為真實，本院復查無其他積極證據足認
    被告甲○○確有此部分之犯行，惟檢察官認此部分與被告甲
    ○○上開教唆偽證部分，係基於一教唆犯意接續所為，為實
    質上一罪之關係，原判決就此部分漏未於理由敘明不另為無
    罪之諭知，固有疏漏；惟不影響於判決之結果，附此敘明。
六、原審以被告乙○○所為，係犯刑法第一百六十八條之偽證罪
    、被告甲○○則為偽證罪之教唆犯，同依偽證罪處罰。又被
    告乙○○於九十六年三月二十六日自白偽證犯行，應依刑法
    第一百七十二條之規定減輕其刑。並審酌被告甲○○、乙○
    ○二人藐視法院審判權之進行，就案情重要事項為虛偽之證
    言，足對國家司法權之正確性產生重大危害，影響司法程序
    之進行，嚴重妨害司法正義之實現；惟念及被告乙○○智慮
    淺薄，因受僱於被告甲○○，受被告甲○○之託，到庭證述
    不實之事，但於偽證行為經發覺後，立即坦承犯行，供出被
    告甲○○教唆之內容及經過，使本案順利查獲，尚有悔意，
    兼衡被告二人各自品行、犯罪動機、目的、手段、生活狀況
    、素行狀況、智識程度及犯後態度等一切情狀，分別量處甲
    ○○有期徒刑一年六月；乙○○有期徒刑五月。核其認事用
    法並無不當，量刑亦屬適當。甲○○上訴意旨略以：(一)原審
    判處被告甲○○偽造文書及竊盜均無罪，並未引用證人乙○
    ○於九十八年三月二十六日所為證言，顯見證人乙○○於該
    審理期日所為證言對於案情並無重大關係，與刑法第一百六
    十八條偽證罪構成要件須「就案情有重要關係之事項」不符
    ，被告甲○○應不符教唆偽證之構成要件。(二)依被告甲○○
    遭監聽內容，九十八年三月三日九時二十八分五十秒，被告
    甲○○係以遭監聽電話0000000000號撥打乙○○
    所持用之0000000000號行動電話，被告甲○○在
    電話中告訴乙○○應該是三十萬左右，與第三借土區實際運
    至Ｃ三五六Ｚ標工地數量二十八萬九千零七十九立方，約略
    相當。被告甲○○於九十八年三月三日九時三十分四十四秒
    撥打乙○○所持用電話，通話內容再次強調應該在三十萬左
    右，價錢可能不會問你（乙○○），如果有問就說都拿現金
    ，土石是運至高速公路等情。就該二通電話內容，與事實並
    無不合，乙○○並非係與益聯砂石行完全無關之人，其自承
    受僱被告甲○○十幾年，且為益聯砂石行登記負責人（人頭
    ），對益聯砂石行在第三借土區所採取土石送往Ｃ三五六Ｚ
    標工地，並非全然不知情，被告甲○○僅係促請乙○○出面
    作證益聯砂石行確有三十萬立方土方送至Ｃ三五六Ｚ標工地
    ，目的在反應實情，就該內容而言，與事實相符，僅被告乙
    ○○對於相關事實並非全部瞭解，被告甲○○藉由乙○○作
    證目的係將相關事實呈現在法庭上，並無積極教唆乙○○偽
    證之故意，且原審並未援引證人乙○○之證言作為判決被告
    甲○○所涉偽造文書及竊盜無罪之理由，竟仍認證人乙○○
    於九十八年三月二十六日所為證言係屬「就案情有重要關係
    之事項」，顯屬理由矛盾。被告乙○○上訴意旨略以：(一)上
    訴人乙○○偽證犯行成立之當庭九十八年三月二十六日審理
    時，即已幡然悔悟，自白為人頭，並無賣土方於甲○○，而
    坦承其偽證犯行，致甲○○真實犯行早日佐證，足見上訴人
    犯罪後態度良好，且使法院發現真實，節省訴訟資源。(二)上
    訴人乙○○係受同案被告甲○○僱用十餘年擔任挖土機駕駛
    ，感於僱用情誼，尤其上訴人乙○○所有住宅即坐落臺南縣
    官田鄉南村三四之二二號房地，因購房款之銀行貸款，未
    能如期償還，而由林妻代付新臺幣（下同）一百二十萬元，
    致尚欠甲○○之妻林周阿綿一百三十萬元，本案追加起訴後
    ，其妻即於九十八年六月九日以存證信函催討該一百三十萬
    元，情堪憫恕等語；惟查，(一)按刑法上之偽證罪，為形式犯
    ，不以結果之發生為要件，一有偽證行為，無論當事人是否
    因而受有利或不利之判決，均不影響其犯罪之成立。而該罪
    所謂於案情有重要關係之事項，則指該事項之有無，足以影
    響於裁判之結果者而言。依臺灣臺南地方法院檢察署檢察官
    九十年度偵字第四六五一號、九十二年度偵字第一三一四二
    號、九十五年度偵字第一０六九二號、九十六年度偵字第四
    一一九號起訴書意旨所載，被告甲○○向山川企業社實際負
    責人丙○○購買臺南縣白河鎮○○○段五四六之三號一百萬
    立方土方，載運至Ｃ三五六Ｚ標工程工地。嗣經國工局工程
    竣工估驗結果至少有二十七萬四千零九十五立方之土方無法
    證明合法來源，涉嫌竊盜。被告甲○○為證明其運至Ｃ三五
    六Ｚ標工程工地之土石有合法來源，始聲請傳訊被告乙○○
    為證人。果法院採信乙○○證稱曾向甲○○購買三十萬立方
    土石之證言，即可證明甲○○未在山川企業社之採石區盜採
    砂石，被告甲○○所涉竊盜等罪嫌即應諭知無罪之判決。故
    乙○○之證言最終雖為原審法院所不採，但乙○○之證言採
    信與否，確足影響於法院裁判之結果，乙○○之證言，就甲
    ○○所涉竊盜罪，自係「就案情有重要關係之事項」，上訴
    人上訴意旨認該證言非「就案情有重要關係之事項」，自不
    足採。(二)依證人鄭家興製作之二高後續計畫白河新化段第Ｃ
    三五六Ｚ標借土區各月份土方進場數量統計表（見九十八年
    度偵字第五三三五號偵查卷第五十三頁），坐落臺南縣東山
    鄉○○○段第一七０之四地號挖取之土石固送往第三借土區
    總計二十五萬八千四百立方，權重計算為二十八萬七千九百
    三十九立方，而第三借土區之土石載往第二高速公路等情，
    固為真實，但第三借土區挖取之土石係八十八年二月、三月
    所為；惟甲○○自臺南縣白河鎮○○○段五四六之三地號挖
    取之送往第五借土區或第八借土區之土石，係自八十九年六
    月至九十年五月所為，足認自坐落臺南縣東山鄉○○○段第
    一七０之四地號挖取之土石縱有運往高速公路，但與本案被
    告甲○○所涉前開竊盜罪嫌無涉，甲○○顯然張冠李戴，企
    圖漁目混珠，以掩飾其罪行。上訴人甲○○上訴意旨稱電告
    乙○○到庭證述僅係請求乙○○陳述事實等情，亦無足採。
    又乙○○於本院審理時固結稱：在八十九年四月份至九十年
    五月份有在坐落臺南縣東山鄉○○○段第一七０之四地號土
    石區工作過，所挖取之土石係載去二高等語（見本院卷第一
    百三十二至第一百三十三頁），核與上開統計表所載時間不
    符，顯係時間太久誤記所致。乙○○所為上開證言，自不足
    為被告甲○○之有利證據。本案事證已明，被告甲○○選任
    辯護人聲請傳訊證人蕭輔鎮、戴昌易、何國銘三人，以證明
    益聯砂石行在第三借土區所採取土石，確有約三十萬立方送
    往Ｃ三五六Ｚ標工程工地，其土石採取時間等情，核與臺灣
    臺南地方法院檢察署檢察官起訴被告甲○○涉嫌竊盜之時間
    不同，本院因認無傳訊之必要，併予敘明。(三)綜上所述，被
    告甲○○上訴意旨所指僅係促請乙○○出面作證益聯砂石行
    確有三十萬立方土方送至Ｃ三五六Ｚ標工地，目的完全不在
    反應實情，就該內容而言，與事實完全不符，顯冀藉由被告
    乙○○對於相關事實為虛偽證述，以脫免刑責，其有教唆故
    意明甚。(四)按量刑之輕重，乃事實審法院之職權。原判決審
    酌被告甲○○、乙○○二人藐視法院審判權之進行，就案情
    重要事項為虛偽之證言，足對國家司法權之正確性產生重大
    危害，影響司法程序之進行，嚴重妨害司法正義之實現，惟
    念及被告乙○○智慮淺薄，因受僱於被告甲○○，受被告甲
    ○○之託，到庭證述不實之事，但於偽證行為經發覺後，立
    即坦承犯行，供出被告甲○○教唆之內容及經過，使本案順
    利查獲，尚有悔意，兼衡被告乙○○之品行、犯罪動機、目
    的、手段、生活狀況、素行狀況、智識程度及犯後態度等一
    切情狀，量處被告乙○○有期徒刑五月；就被告甲○○所犯
    部分，審酌其教唆偽證之惡性較重，犯後仍矢口否認及其他
    一切情狀，量處有期徒刑一年六月，以示懲儆。已詳述其理
    由核與卷內訴訟資料，尚無不合。上訴意旨仍執陳詞，指責
    原判決不當，請求撤銷改判，為無理由，均應予駁回。
七、被告乙○○因受雇於被告甲○○，而罹刑章。於原審及本院
    審理時，均已自白犯行，且前未曾因故意犯罪受有期徒刑以
    上刑之宣告，有臺灣高等法院被告全國前案紀錄表在卷可稽
    。本院認其經此教訓當知警惕，信無再犯之虞，姑念其母邱
    張玉妹現罹子宮頸原位癌及乙○○身擔家庭經濟重任，此有
    財團法人嘉義基督教醫院診斷證明書及戶口名簿均影本在卷
    可稽，因認其所受刑之宣告，以暫不執行為適當，爰依刑法
    第七十四條第一項第一款規定，併予宣告緩刑三年，以勵自
    新。
八、據上論斷，應依刑事訴訟法第三百六十八條、刑法第七十四
    條第一項第一款，判決如主文。
本案經檢察官謝錫和到庭執行職務。
中    華    民    國    98    年    11    月    30    日
                  刑事第二庭    審判長法  官  葉居正
                                      法  官  洪碧雀
                                      法  官  陳春長
以上正本證明與原本無異。
如不服本判決應於收受送達後10日內向本院提出上訴書狀，其未
敘述上訴理由者，並得於提起上訴後10日內向本院補提理由書（
均須按他造當事人之人數附繕本）「切勿逕送上級法院」。
                                      書記官  尤乃玉
中    華    民    國    98    年    12    月    1     日
中華民國刑法第一百六十八條
於執行審判職務之公署審判時或於檢察官偵查時，證人、鑑定人
、通譯於案情有重要關係之事項，供前或供後具結，而為虛偽陳
述者，處七年以下有期徒刑。

司法院資訊處製作；財團法人民間司法改革基金會備份。
